
---
output: html_document
---

```{r setup, include=FALSE}
knitr::opts_chunk$set(echo = FALSE, message = FALSE)
df <- readxl::read_xlsx("texts/brick.xlsx")

df$russian[is.na(df$russian)] <- ""
df$botlikh[is.na(df$botlikh)] <- ""

colnames(df) <- c("", "буйхалъи", "русский")

```

<br>

# Керпеч инлала игье (Как сделать кирпич) {.tabset}

<div style="max-width:650px;text-align:center">

Эта история была записана Т.Е. Гудавой (1922--1976) во время полевой работы (в 50-х--60-х годах), неизвестно у кого. Гудава записал истории на ботлихском языке грузинской орфографией, и в большинстве слуаев не записал перевод. За последние годы С. Ферхеес набрала тексты на кириллице, и частично их разобрала с помощью К. Наккарато и разных носителей ботлихского языка. Работа пока далеко не завершена, и осталось много вопросов и неточностей. Мы стараемся постоянно дополнять и улучшать.

## ботлихский

Керпеч букъи буккала, гьеч1и ссеъа унщи хварде, ехха бехут1у лълъенила т1инду биччи бигъай амал игье.
Биччи бигъаата-к1о ригьуди бакьа никкула бигье.
Эхха гьеъала рул1у биччи ц1ек1абалъиди мерхьу бул1а-риуди т1оргуда биччи данда игье.
Керпеч букъихо адамиди кепла ибху керпеч букъе.
Керпеч букъихо адамий кумак игье цевла гьек1ващуди.
Гьув гьек1ващуди биччи бекьара барл1е.
Керпеч букъихо адамиди кепилъи гьину биччила бук1о реъабалъиди биччи т1ибдай амал игье.
Эхха кепла гьирц1о гъижихи бук1ай амале. 
К1ейхоб букхата-к1о ригьуди чинкурла ибху кеп гьинуку аржай букке.
Гьула букъе эргади керпеч. 
Букъу булъариуди керпеч букъуй бете, эхха уда — ара ссардай амал игье бекъа бекъу1-талу.

## русский

Чтобы резать кирпич в первую очередь копают землю, потом наливают воду и делается глина.
Когда мешают глину, тогда смешивают/ссыпают солому.
Потом ногами топчут эту глину. После окончания всю глину собирают в одном месте.
Человек, который режет кирпич, имеет с собой форму и режет кирпич.
Человеку, который режет кирпич, помогает еще один человек.
Этот другой человек подносит глину поближе.
Человек, который режет кирпич, кладет в форму глину, затем руками давит эту глину.
Потом берет эту форму, поднимает на плечи.
Когда режет второй кирпич, берет тряпку и смачивает форму изнутри.
Вот так режут по очереди кирпичи.
После резки кирпичи оставляют сохнуть, потом поворачивают то на один бок, то на другой для сушки.

## ботлихский и русский

```{r}
knitr::kable(df)
```

<br>