
---
output: html_document
---

```{r setup, include=FALSE}
knitr::opts_chunk$set(echo = FALSE, message = FALSE)

# packages and data
library(tidyverse)
df <- read.csv("texts/gudava1962_8a.csv", sep = ";")

# select necessary layers
orig <- df %>%
  filter(layer == "orig")
trans_ru <- df %>%
  filter(layer == "trans_ru")

# join them side by side and add nice colnames for site
full <- left_join(orig, trans_ru, by = "sentence_nr") %>%
  select(sentence_nr, txt.x, txt.y)
colnames(full) <- c("", "буйхалъи", "гIурус мицIцIилъи")

```

<br>

# Керпеч инлала игье {.tabset}

<div style="max-width:650px;text-align:left">

Этот текст был записан Т.Е. Гудавой (1922--1976) во время полевой работы (в 50-х--60-х годах), неизвестно у кого. Гудава записал истории на ботлихском языке грузинской орфографией, и в большинстве слуаев не записал перевод. Тексты были набраны на кириллице С. Ферхеес, и (частично) переведены и разобраны с помощью К. Наккарато, С. Задыкян и разных носителей ботлихского языка.

Возможно вы заметили ошибки и другие неточности и странности в тексте. Это могло быть результатом опечатки при наборе кириллицей, исконный исследователь мог ослышаться или опечататься, да и тот, кто ему рассказывал историю мог ошибаться, или сказать по-старому, как сейчас уже никто не говорит. Возможных причин много.

Если вы хотите предлагать исправление, пройдите по [ссылке](https://forms.gle/EryJEpjoy9wqtCwq8). Мы стараемся постоянно дополнять и улучшать.

## буйхалъи

```{r}
knitr::kable(full[,1:2])
```

## гIурус мицIцIилъи

```{r}
knitr::kable(full[,c(1,3)])
```

## буйхалъила гIурус мицIцIилъила

```{r}
knitr::kable(full)
```

<br>