---
output: html_document
---

```{r setup, include=FALSE}
knitr::opts_chunk$set(echo = FALSE, message = FALSE)
df <- readxl::read_xlsx("texts/azaev_text1.xlsx")

df$russian[is.na(df$russian)] <- ""
df$botlikh[is.na(df$botlikh)] <- ""

colnames(df) <- c("", "буйхалъи", "русский")

```

<br>

# Регьинлъи талих1 (Семейное счастье) {.tabset}

<div style="max-width:650px;text-align:center">
Сказка была записана Х.Г. Азаевым (1939--2005) -- филолог и ботлихец -- у рассказчицы Инцци Йеши. В словах Х.Г. Азаева, Инцци Йеши была "жительница с.Ботлих, ей более 90 лет. Каждую ночь она рассказывает все новые и новые сказки и рассказы, поэтому ее назвали дочерью родника." Сказка была записана в 60--х / 70--х годах, и была опубликована в кандидатской диссертации Х.Г. Азаева "Словообразование и лексика ботлихского языка" в 1974 году. Текст и свободный перевод передаются как в источнике.

</div>

<br>

## ботлихский

<div style="max-width:650px">

Цев г1олохъан гьек1ва вул1уда гьанила бета илала ета маг1ишати орсса. Гьек1уб дунелала вац1а ссакуйла ссаква маквасала гьанкъасала вагьу гьав вук1ида цеб инххи байлъи шамди гьарч1ч1ахи. Лълъенила ххуду гъамдинала гуч1ада ургъалакьи гьарч1ч1ахик1оруди гьащуй гьагъида инххиди гьерда гъвалъа цеб инчу. Габ инчула бикку гьущуди инчулъи къамдуда. Къамдамна мик1к1у борч1атада гьащуй рак1вара магъуда изну гуч1аб гьек1уб х1арам инчулъи цеб зук1к1у на мик1к1у маъир.
<br>

Валла х1арам нала гъамду ден вук1и бегъевч1и ишкур гьаб инчулъи гъванек1вала квада вац1о гьущухи гьеру вул1италу хади буккик1абталу гьащуй рак1вара буккуда. Гьав гьалала гьирч1ч1у инщубда къай-матах1ла ибху гьаб инххи бикку гьала вел1уда. Гьав вук1ида инххи бикку гьала ваъала инщуй гоб инчу бижаб ахила мисик1аб эхха ахилъи гъванек1вала винсик1о талу. Букьаб бидрикьи вел1уда гьав инххи бикку гьала эшта букьу бук1ала эшда макваса вук1ала инщубда ц1ц1инк1к1ив маъаб зук1к1уда г1умру цеб къамдаб инчу саъабу хъупи бештивч1абталу накварла руху. Цеб заман маъаруди гьав вац1ида цеб колилълъи муса.
<br>

Коли бехъут1у хьваъабда ахила бук1ида ахикьи кьани бехъила бук1ида. Колилъи кагьуди гьина вел1аруди цев вахара гьек1ва винсида гьащуй релъи гьарч1ч1ахила вук1а. Гьув вахара гьек1ващуб микъассуб басала мигважула карчиццуб гьац1ахха бук1ида. Саламла икку гьав гьина гъваруди вахара адамиди гьащуб рела ибху гьикъари-бакъарила игьу гьав гьарч1ч1ахи вук1ода. Вахаращухи гьащуди мац1ц1уда габ инчу вахаращуб идаматалу. Вахаращуди мац1ц1уда дуй бат1алъи эбхула гьуб инчу лълъеб бук1ала талу. Гьащуди масида вахаращухи т1оргуна.
<br>

Гощуди жаваб иккуда гоб инчу инщуб гуч1и гьуб мисик1аб инщу воч1уха ваццуб талу. Гьув воч1уха ваццила инххи бикку кванала гьала ваъала уду гьале вук1ир бич1ч1ода вахаращуди гьащуй. Гьал гулатак1оруди релъа гьав адамилъи гьарк1к1и гьуштуйта басала гьац1ц1аххаймалай адам гьингъида. Вахаращуй гьарк1к1уди гьав ил1ив нухлулавщухи вишадиталудала гьикьу гуч1и. Вахаращуди маквала буху ц1ц1е инквамалаталу кьаруди инлъилъи рег1ел гуч1и талула гьикьу ишаххинду йаида гъургъала йагьу. Гьив макваса лъич1ик1улталула гьикьу гьав г1олохъан гьек1ва вахаращуб микъибит1ай рела ибху галълъа гьанкъеку орсса вул1уда. Гьенала бигьа игьу гьав инххи бикку гьала вел1уда.
<br>

Эшта ссаква вук1ала гьащуди микъи бухуда к1ейихоб колилъа. Гьалълъала винсида гьащуй гьуштуда гьек1ва релъи гьарч1ч1ахила вук1а амма гав гьек1ва квана гьикьи вук1ощуч1уку г1олохъан вук1ида. Гьащуб басала бекъин гьац1ахха бекъин беч1ер бук1ида. Гьав мак1иди эб саъабу гьивда гащуха вуккидера масида. Гащудила гьикьуда гоб инчу инщуб ахикьиссуб гуч1и гьуб миси букке инщу цевла воч1уха ваццубталу. Гав гьек1ващухила хъиду гьав мак1и вук1ида тамаша игьу. Ссе винсощуди гьикьу гьав гьек1ва инщу воч1уха вацциталу. Гьав воч1уха инлала вук1е гьащуч1у ссе гов хьваъабуда вахара вук1елълъи. Инщуй гьарк1к1и релъа гъаруди голъилъи гъванек1ващуди гьикьуда гьарк1к1ухи ц1ц1еруч1у ссе маквала бук1о ц1ц1е инкваймалаталу. Гьассаг1атиталула гьикьу гащуй гьарк1к1и ишала йаъа ток1аб релъа йихху лъич1и.
<br>

Галъилъи маква ссе гъидера гьирч1ч1у ч1арг1а гьенала ссе вел1уда. Иллаги-биллаги хадалидера гьав вац1ида гьабуйхоб колилъа. Гьав гьина вул1атада гьащуй данда гьингъва ида ригьуди чо вук1ада эрзаг1анда г1олохъан гьек1ва. Басала гащуб къет1енигъва беч1ер бук1ида. Кьерила гащуб ч1иквар бук1ида.
<br>

Гьущабда г1умрулъи йик1ида гащуй гьарк1к1ила. Вах1 гьав г1аламалъи эбхула гьеч1и воч1ухала вук1ихо гьабудала ваццуч1у вакьу гьашда гьолохъанч1у вагьихола вук1ихоталу рак1вара мугъуда ил1ивщуй. Колилъи гъванек1ващуди гьав ххеххо гьина инчида. Гьащуй гъвани-ц1ек1а мучи муц1ц1ела т1асила бук1ода. Гьав вунча хъарду вул1идера гащу гьарк1к1уди маква х1адурода. Гьав инкуй гьарч1ч1ахи вук1ода эбк1вала нала мац1ц1ич1ада энлъила гьавталула мац1ц1ич1ада.
<br>

Инква вул1аруди гъванек1ващуди гьурк1к1ухи гьикьуда ц1ц1еруй гъамди хъарпуз хваталу. Гьарк1к1и хъарпузла ибху гьингъва ида. К1унт1уди габ хъарпузла квада ибху хъарпузалъила к1ват1адо гьикьуда габ хъарпуз гванзи гуч1и цебла хъарпуз хи буккик1абталу. Гьарк1к1уди цебла хъарпуз гьибгъвида. Гьенала кунт1уди гьарк1к1и йессухада йит1ода квана гванзи хъарпуз ибхи йаматалу. Гьена гъваб хъарпузла квада ибху гьикьуда гьабигье ищи бакъаб тайпа талу. Габ хъарпузла гъамду гьанкъулъи гъванек1ващуди гьав гъунду вигъода. Гьабуда зивди гьащуб адаб-хъулухъ игьуда эбк1вала нагъарда мац1ц1ич1ада.
<br>

Бугьуйхоб зивди мац1ц1уда гьащухи эбхула къвараб-бетам на игьи-бети нагъарда идама талу. Гьащуди масида т1оргу бул1аб нагъарла эб саъабив гьивда ага вуккидерала. Вахаращуй гьащуди инщуй да къамдам инчула гьагъо габ инчу дащуб ахикьиссуб идахуматалу мац1ц1уда. Гьанкъулъи гъванек1ващуди гоб инчу инщуба ахикьиссуб бук1ир масида. Цеб квана рахъиди мак1ич1у ххунххулалхала хъиду мац1ц1уда гащуб ц1ц1ери эбхулаталу. Гьащуди жаваб инкуда инщуб ц1ц1ери Х1абиб ида талу.
<br>

Эхха бехут1уда гъвандола мац1ц1уда гав гьек1ва инщуч1у гьеру вул1уматалу. Гав гьек1ващуди Х1абиби джаваб иккуда гьив гьеру вул1ик1о мин инщу йещи инчала талу. Эхха Х1абибиди джаваб ккидерада вигъич1ада гьикьуда гащуди инщуй йеши регъибалъила гуч1ай реъабалъила гуч1ай гьабдилъила боццу г1енкъила г1енкъи миц1ц1ила бегъихич1ай мак1идаталу. Виххич1ада бигьаигьу Х1абибиди джаваб иккуда гьив эбг1ала игьи разида мин гьеру вулълъабуссуб ва амма мац1ц1ич1ада хъизан игьи билълъивч1аб инщуй бегье мисала илухила мац1ц1у гъи вета гьивталу. Ваъи бегье минталула гьикьу гьащуди Х1абиб микъида вухуда гьанкъулъи гъванек1ващуди.
<br>

Х1абиб ишхъа вац1ида. Гьащуди илухи бул1аб-бетам на масида. Илуди гьав гьулълъакуда вессуха вит1ода гьек1вала гьеку вул1айч1ада гьек1уб х1арам нала гъамду мин шихъа эпилъилаталу. Х1абиб инчулъи гъванек1ващуха вессухада вац1ида илулъи разулъирла масида. Гъванек1ващуди бертини х1адурлъи гьи байбихьи игьуда. Амма Х1абиби т1ок1ам налъилъи ургъал бук1а гуч1и гьав гьек1ва гьеку вул1абуссуб. Ахареру бертин бук1и эгьел имакьурди Х1абибихи гьикьуда дуйда бах1арай гьагъила гьулъилъи магьари бигьи разилъир хила уда гьиунуссуб иша ваматалу. Гьулълъи мац1ц1ала джаваб ккима билълъе миц1ц1ила бегъихич1ай г1енкъи адамиталу рак1вара мугъуда Х1абиби. Бук1алла имакьурич1у данда раша ссардай билълъич1ада гьав иша инщуйда йик1илъай гьарк1к1уха вел1уда. Иша вац1атада Х1абиб вихху веххуда.
<br>

Гьащуй иши йинсида гьада хъиди баращхъай ч1иквар мак1и. Гаштуб ч1икварир гьащуй масатадала агьа гуч1и. Галъилъи ч1иквар беч1ер гьабдилъихила къет1енгъва беч1ер бакьехила беххила кьимссирдехила гьайбатаб чергесаб лагихила ххунххулалъиссуб йешик1валъир мугъаб дангъвахила хъиду Х1абиб сапив веххуда. Валла гьив мекъи вукку винсик1оталу рак1вара мугъу гьав цеквана вессхъа къиндуда. Гьащуй рак1вара мугъам на бич1ч1абцууб х1еренаб гьарч1ч1иди гьикьуда гьалълъиди мин т1ирдала мекъи вуккич1а ден ида дуй бах1арай талу.
<br>

Гьай гьагъилада гьащуй гьай мак1ила идода гай мак1и Х1абибла идода. Гай мак1и ц1ц1ери зубаржати бук1ида. Галълъиди инлъилъида разилъир инкуда магьари бигьи. Ахареру бертинла игьу кутакаб зух1маткеп бук1ида. Бертинла бул1у гьиволдалълъи мусек1оруди Х1абибиди имакьурхи мац1ц1уда инщуйда тамаша игьабугъа налъилъила бич1ч1ич1а беххвабугъа налъилъила х1акъалда.
<br>

Имакьурди нусащухи т1оргу на масида. Гьеч1и ссе винсо вахара гьек1ва вук1ида гьеч1и зук1к1у вацци. Гьущуй гьарк1к1и сурай йиккурди г1умру питналъила маъа к1едала бекъа рахарода. Гьулълъа гьеххинду к1вах1аллъал заг1ипалла рул1уда. Гьарк1к1иди кунт1уб адаб гьич1айда гьарк1к1уй къвараб кунт1уди гьич1айда питналъи г1умрула маъа рак1вала ч1агьич1а талих1ла бич1а реххула. Гьуб саъабу к1унт1уб баса карчи бул1у гьац1аххода.
К1ейилъо ваццубла гьубда на бул1уда. Бук1ала гьущуй гьарк1к1и квана мадарай маг1ишати хьваъай йик1ирди гьал квана мадаралда реххуда. Гьулардугъалу гьущуб баса бекъинуч1а гьац1аххайч1ада.
<br>

Гьащу имакьур гьеч1и воч1уха вацци вук1ида. Гьащуй гьарк1к1и хьваъай йиккуда. Целуб целухахоб ххиралъирдила целуди игьаб адабидирдила гьалуб г1умру реццихху талих1алъи маъида. Гьулардугъалу гьал рахарайч1ада реххуда. Гьеч1и воч1уха ваццуй гьеч1и ургъаллълъи на бук1ида йешилълъи къадрав кунт1амахи вуккик1оталу. Гьулардугъалу эштуб раша гье гъвала гьащуди йеши икку гуч1и лълъек1вала.
<br>

Къамдам лълъедик1вала ургъал гьихич1аб инххиди гьерда бел1а мисаб инчу къамду маъир саъабу дунелла ссарду гьуб инчулъи гъванек1ва гьеру вул1айталу гье гъо гьек1ва йах1лълъи гванзи кунт1ек1ва винсик1оталу рак1варала мугъу вул1уда зубаржатилъи има гье гъо ц1ц1еруб х1ал ххинц1ц1ай. Гьулардугъалу гьикьуда гащуди Х1абибихи инщуй ч1икварла гуч1ай бешеналълъу йеххвай, сурухъай йеши инча талу. Гьу гьинц1ц1иц1ц1ида йах1илълъи х1алимав кунт1ек1ва винсала гьущуб рак1ва гурх1и букке бешеналълъу йеххвай талих1 бич1ай мак1и гьуй инчила рази вукке гьу ва гьулада нагагьалдассан гьушутуй мак1и инчи гьу гьена разала гьущуди гьиц1ц1иц1ц1ида гьубда къайдади бешеналълъу йеххвала гьуй орссала йилавч1айталу рак1вара мугъуда имуй. 
<br>

Имуй бат1ада идода илухи мац1ц1ич1ада регьина Х1абиб вул1ич1ир ва гьулада илухи мац1ц1игъалу ишхъа вац1ц1идера к1вах1алич1ада гьу ваъир. Гьуб налълъиеку имуй бич1ч1уда Х1абиб йешилуб адаб гьиххо вах1ишийаб г1амал гуч1о гьек1ва вук1ир. Илуб адаб гьихо илухи гьант1ук1а риккихо гьек1ващуди цела йешилубла адаб билайхич1аб бук1ири мук1урав гьек1ва вук1ида има. Гьеч1и бессхъе т1оргу на бакъаб къайдалъа гъваруди ва гьулада Х1абиб гьащуб рак1ва разийав гьек1ва винсаруди имуди гьивда Х1абиб вешта ида йешилълъихи мац1ц1и ва гьулада йешилълъи гьу идайк1омахиталу йешилълъи рак1ва къварам на бул1ич1а бук1игъалу. Йешилъи къоро бук1ир бич1ч1арудич1а имуди магьари бигьу гуч1и.
<br>

Гьеч1и бессехъе гьаб т1оргу на маса бул1аруди имуди гьикьуда нусащухи гьеч1и къварихам на г1умурулъи гьину регьинлъи талих1хулк1улталу.
<br>

<div style="text-align:center"> **Бул1у** </div>

</div>

<br>


## русский

<div style="max-width:650px">

Однажды решил юноша отправиться на заработки, поискать счастья. Получил он благословения своей старушки-матери и пошел из родного села. Долго шел он, но пришел в чужие края. Усталый и голодный присел он у речки отдохнуть. Напился он речной воды и задумался. Глянул на речку, а по ней яблоко плывет. Обрадовался, выловил это яблоко юноша, тут же надкусил его. И только проглотил этот кусок, как вспомнил материнский наказ: -- Упаси тебя, Aллах, брать что-либо чужое без спросу.
<br>

Огорчился он своей забывчивости и решил пойти на поиски хозяина яблока, а, найдя его, попросить у него прощения. Собрал он свои вещи и пошел вверх по течению речки, раз оттуда яблоко река принесла, там и сад и его хозяин быть должны, - решил юноша. Очень жарким был день, но юноша шел вперед, хоть и мучил его голод невыносимо, а решил он дойти до цели, не становиться же ему, думал он, бесчестным из-за кусочка яблока взятого без спросу.
<br>

Наконец он добрался до какого-то сада, через которого протекала речка. Подошел он к ограде, видит во дворе домик, а у домика дряхлый седой старик сидит. Попросил гоноша у старика разрешения войти к нему во двор, вошел и поздоровался. Ветви сада гнулись под тяжестью плодов. Обрадовался старик приходу гостя, взял его за руку, к дому повел. -- Не ваше ли это, отец, яблоко? -- спросил юноша, показав ему надкушенный плод. -- И какая тебе разница чье оно? -- удивилься старик. И тогда рассказал ему путник причину своих поисков.
<br>

Старик ответил, что яблоко это не его, но возможно, что оно из сада его старшего брата, который живет чуть дальше от него. Пока они шли к дому и говорили вышла из дому старушка, жена старика, такая же седая и дряхлая, как и он сам. -- Покорми нашего гостя, -- попросил ее муж. -- Некогда мне с ним возиться! -- сказала старуха и ушла в дом что-то сердито ворча себе под нос. Поблагодарил путник старика, уверил его, что нисколько ни голоден, и пошел с трудом дальше.
<br>

Вскоре добрался он до второго сада. И здесь во дворе увидел он пожилого мужчину. Очень удивился юноша, когда узнал, что этот человек хоть и казался он намного моложе первого старика, действительно доводился старшим братом. Рассказал и ему юноша о причине своего прихода. Посмотрел на яблоко мужчина и сказал, что оно, видно, из сада его старшего брата, который живет еще дальше по реке. Вышла из дому хозяйка, попросил ее муж накормить напоить гостя. -- Хорошо, сейчас, -- буркнула женщина и ушла в дом, да так и не показалась оттуда больше.
<br>

Надоело путнику ждать ее обеда, хоть голод томил его еще больше. Поблагодарил пожилого человека и побрел дальше. Только к вечеру добрался измученный юноша до третьего сада и хутора в нем. Как только он подошел к ограде, навстречу ему вышел человек в летах, но крепкий, бодрый и приветливый. Ни сединки не было в его волосах, а с моложавого лица смотрели на путника веселые блестящие глаза. И весь этот человек, хоть и загорел на солнце да и ветром был обветрен, показался юношетаким молодым по сравнению с первыми двумя, что юноша засомневался было, а туда ли он попал, куда надо было -- к старшему брату тех двух?
<br>

Подошла и жена хозяина, такая же моложавая и приветливая, как и ее муж. Но на расспросы у юноши времени не было. Повели его хозяева в дом. Сразу же подала ему хозяйка умыться с дороги, помогла ему привести себя в порядок. А пока он занимался этим и обед уж был для него подан, хоть никто еще не спросил кто он и откуда? Да зачем к ним в дом пожаловал? 
<br>

Когда они пообедали, хозяин попросил жену угостить гостя арбузом. Принесла она арбуз, взял его хозяин, похлопал по нему, прижал к уху, и отослал его с ней обратно, мол, не совсем удачный попался. Это повторилось несколько раз, пока хозяин, наконец, не похвалил принесенный женой арбуз. Три дня прожил путник в доме этого садовника без забот и хлопот, отдохнул от дальнего пути в свое удовольствие.
<br>

И только на четвертый день спросил его хозяин: “Чем могу я тебе быть полезным, юноша? По какому делу ты сюда пожаловал?” Рассказал ему юноша о себе и о том, что с ним было. Показал надкушенное яблоко, спросил не из его ли оно сада. Глянул садовник на яблоко и сказал, что оно из его сада. Потом он внимательно посмотрел в лицо юноше и спросил, как его зовут. “Хабиб”, -- ответил молодой человек. Глянул на него хозяин и снова о чем-то задумался.
<br>

-- Осмелюсь перебить твое раздумье, почтенный хозяин, и спрошу: “Простил ли ты мне за то, что взял я твое яблоко без спросу?” --Прошу, тебя юноша, но при одном условии: если женишься на моей дочери, -- сказал хозяин, и, не дожидаясь ответа юноши, поспешил ему сказать: "только знай, что у дочери моей ни рук, ни ног, и слепа она и глухонемая". -- Я готов пойти на все, почтенный, -- спокойно ответил Хабиб. -- Лишь бы ты простил мне мою вину. Но, если дело касается женитьбы, я должен обязательно посоветоваться со своей матерью. А поэтому разреши мне хозяин, вернуться сначала домой, с ней все решить необходимо. Отпустил его садовник домой, проводя в дорогу.
<br>

Пришел Хабиб домой, рассказал матери обо всем, что с ним за время его отсутствия сталось. Мать его тут же послала назад, к садовнику. "Выполни все сынок, но исправь свою ошибку с яблоком." Вернулся Хабиб к хозяину яблока, сказал об одобрении матерью решении жениться на его дочери. Начал хозяин к свадьбе готовиться. Как-то незадолго до свадьбы сказал он юноше, что пора ему и с невестой познакомиться, да получить и у нее согласие выйти за него замуж. А когда Хабиб собрался уже идти к невесте предупредил его хозяин, что ни о каком прощении за яблоко и речи не может быть, если дочь его не согласится на брак, от того, что жених ей не понравится. Удивился Хабиб заявлению, подумав: "Что толку в таких смотринах и знакомстве, если дочь садовника ни увидеть, ни услышать его не сможет." Но ничего не сказал он отцу невесты и вошел в указанную ему комнату.
<br>

А войдя туда, -- глазам своим не поверил. Перед ним стояла совершенно здоровая девушка и такая красавица, какой он раньше и в мечтах своих представить не мог. Увидев онемевшего от удивления Хабиба, девушка встала и, улыбнувшись сказала ему: -- Нет, ты не ошибся, Хабиб, это та комната, куда тебе следовало войти, и я -- твоя невеста. И если раньше Хабиб не поверил своим глазам, то теперь он ушам своим не поверил. Дивно звучал для него ласковый голос девушки, любовался он ее стройным станом, струившимися по плечам длинными косами, нежным благородным лицом и газельими глазами, что смущенно смотрели на него из-под стрельчатых ресниц.
<br>

С первого взгляда полюбил юноша красавицу. И девушка потом рассказала, что и она полюбила Хабиба сразу, как только увидела его во дворе. Еще милее стал он ей, когда из рассказа отца узнала она о его честности, доброте и скромности. На другой день и свадьбу сыграли, много радости и веселья было на этом свадебном пире. И лишь через несколько дней попросил Хабиб тестя рассказать ему о своих братьях, объяснить, почему, он, самый старший из них, намного молохе их кажется. В чем тут секрет или волшебство какое?
<br>

-- Никакого волшебства тут нет, сын мой. А нашему секрету имя -- семейное счастье. И рассказал Хабибу тесть о братьях и о себе. Самому младшему брату довелась в жены на редкость злая и вздорная женщина. Не было у нее ни любви, ни уважения к нему. Да и он потом стал платить ей тем же. Вся жизнь проходит их в бесконечных ссорах и скандалах. Вот почему то так быстро они и состарились, что не знали счастья и согласия, не было в их доме покоя и радости. И среднему брату, тоже с женитьбой не повезло. Но все же чуть помягче характером у него жена. Хоть и жизнь в его доме намного легче, чем в семье младшего брата слохилась, но наложила она такой тяжелой печати на него и жену.
<br>

По иному сложилось все в семье тестя Хабиба. Они с женой любили и уважали друг друга, берегли один другого от беды и огорчений, добрая и милая жена во всем мужу и помощница и опора. Счастливо прожили они много лет и теперь в их доме всегда мир и согласие царят. Вот и не растратили они своих сил и здоровья, не состарились преждевременно. И единственной заботой тестя раньше было желание уберечь свою единственную дочь от несчастного брака с жестоким, злым человеком. Уже не раз отказывал он женихам, потому что ни один из них не пришелся дочери по сердцу.
<br>

И еще вот о чем сказал своему зятю садовник. Когда Хабиб пришел к ним издалека только за тем, чтобы попросить прощения лишь за откушанное яблоко, первое о чем подумал он - это о честности и порядочности юноши. А пока отдыхал Хабиб у них в доме после дальней дороги, садовник окончательно убедился в том, что это добрый человек, которому и судьбу дочери вручить не страшно. А чтобы испытать его окончательно он и выдумал историю об уродстве своей дочери: уж если из долга возьмет такую в жены человек, то не оставит он своей жены, если с ней и действительно несчастье случится. Еще больше понравился Хабиб будущему тестю, когда он попросил отпустить его домой, чтобы посоветоваться с матерью о женитьбе, взять ее согласие. Тот, кто с родной матерью считается, тот уважит и мать своих детей, -- жену свою, -- подумал тогда садовник. Уверившись в добропорядочности Хабиба, позволил он ему встретиться с дочерью, чтобы и ее чувства испытать.
<br>

-- Помни, сын мой, самое главное в жизни -- семейное счастье, заключил свой рассказ тесть Хабиба.
<br>

<div style="text-align:center"> **Конец** </div>

</div>

<br> 


## ботлихский и русский

```{r}
knitr::kable(df)
```

<br>

